【裁判字號】    87,易,6446
【裁判日期】    890803
【裁判案由】    詐欺
【裁判全文】
臺灣高雄地方法院刑事判決                        八十七年度易字第六四四六號
    公  訴  人  臺灣高雄地方法院檢察署檢察官
    被      告  丙○○
    選任辯護人  張賜龍
右列被告因詐欺案件，經檢察官提起公訴（八十七年度偵字第六０二五號），本院判
決如左：
    主  文
丙○○無罪。
    理  由
一、公訴意旨及其論據如起訴書所載（如附件）。
二、按犯罪事實應依證據認定之，無證據不得推定其犯罪事實；不能證明被告犯罪者
    ，應諭知無罪之判決，刑事訴訟法第一百五十四條、第三百零一條第一項定有明
    文。認定不利於被告之事實，須依積極證據，苟積極證據不足為不利於被告事實
    之認定時，即應為有利於被告之認定，更不必有何有利之證據，最高法院著有三
    十年上字第八一六號判例可資參照。又刑法第三百三十九條第一項詐欺罪之成立
    ，以行為人意圖為自己或第三人不法所有，以詐術使人將本人或第三人之物交付
    為要件，而所謂以詐術使人交付，必須被詐欺人因其詐術而陷於錯誤，若其所用
    之方法，不能認為詐術，亦不致使人陷於錯誤，即不構成該罪，最高法院四十六
    年台上字第二六○號判例亦著有明文。另於債務不履行之情形，債務人是否有詐
    欺之故意及施用詐術，係以行為時為判斷之時點，如行為人初無詐欺之故意及使
    用詐術，嗣後因經濟情況改變或其他因素，而未按契約返還借款或其他債務者，
    則與詐欺之犯行無涉。
三、訊據被告丙○○雖坦承向告訴人擁錡企業有限公司借用起訴書所指金額之事實，
    惟堅決否認有詐欺之犯行，辯稱：所借用之金錢，一部分是替其任職之上鈿鋼鐵
    股份有限公司（下稱上鈿公司）向告訴人之代表人甲○○借來週轉，至於另一部
    分其所借用之部分，則係告訴代表人自願借用，其並未施用詐術，亦無詐欺的意
    思等語。經查：
（一）、本件告訴代表人於本院審理中自承：其與被告，係自八十一、八十二年間因
        與被告服務之上鈿公司業務往來即認識之朋友；與被告間自八十三年二月二
        日開始至八十五年六月二十六日間之長達二年多期間均有借款之往來；借款
        金額高達一百三十七萬餘元，次數亦稱多達十六次之多。則衡諸其二人此等
        往來之情形，告訴代表人對被告之經濟情況應清楚，且以其二人間之交往情
        形及借款期間長達二年有餘而次數亦多達十六次之多以觀，被告豈有於該段
        長時間之中均未發現被告未還款或被告欲詐欺之理；且被告如確係施用詐術
        借款，告訴代表人豈有於八十三年二月及九月之借款未還後之長達二年餘之
        期間仍借款予被告，且於八十三年二月間被詐欺後又再借款予被告十餘次之
        多。
（二）、告訴代表人雖指述稱：被告係以上鈿公司有困難、幫他姐姐借錢、要結婚、
        要裝璜住處、答應上鈿公司日本方面之貨源能讓告訴人代表人有優先採購之
        權利等為由向其借款；然其同時又指述稱：未曾向該公司為任何查證，亦未
        與該公司之任何高層人員接觸，係因八十四年間國內鋼鐵缺貨，當時我覺得
        被告於上鈿公司有決策之權力，被告的姐姐又是日籍大股東的女朋友，或許
        因為被告的姐姐這一層關係使我相信被告等語，則依告訴人代表人所述之「
        我覺得被告於上鈿公司有決策之權力，被告的姐姐又是日籍大股東的女朋友
        ，或許因為被告的姐姐這一層關係使我相信被告等語」以觀，告訴代表人顯
        係為求其公司能順利自被告公司取得鋼鐵原料，始答應借款予被告，被告應
        未施用詐術，告訴代表人亦非因被告施用詐術或因陷於任何錯誤而答應借款
        予被告。又被告確曾為上鈿公司向告訴代表人小額借款二、三十萬元供周轉
        ，業據上鈿公司負責人乙○○證述在卷；被告於八十六年四月間曾返告訴人
        代表人六十萬元，業據告訴代表人自承屬實；被告及被告之姐謝麗敏均係上
        鈿公司之股東兼實際經營業務之人，上鈿公司之出資，由謝麗敏占總額之六
        分之二、日人上田商會六分之三，乙○○占六分之一等事實，亦有本院八十
        六年度易字第九○一四號、八十六年度易字第四二二二號、台灣高等法院高
        雄分院八十六年度上易字第三二三○號等判決書在卷可稽，依此等證據應足
        認被告曾代上鈿公司借款周轉、被告於上鈿公司確有影響出貨決策之能力、
        告訴代表人稱「我覺得被告於上鈿公司有決策之權力，被告的姐姐又是日籍
        大股東的女朋友，或許因為被告的姐姐這一層關係使我相信被告」等情，均
        足採信。故被告應未施用詐術，告訴人亦非陷於錯誤始答應借款予被告。
（三）、至公訴人雖認被告曾向告訴代表人詐稱擁有台中縣后里鄉○○段一五三、一
        二八之一三、一二八之五號及同鄉○○○段一九五之二二號等四筆土地可供
        出賣清償告訴代表人借款為藉口借款，然該四筆土地竟於八十六年六、七月
        間向林張桂美、嚴宏光等人借款而設定抵押權予該二人，被告顯已難以該四
        筆土地出賣予他人而清償本件借款等語為論據。惟查，依告訴人之指述，被
        告係於八十五年七月間始向告訴代表人為此等表示，則被告稱有上開四筆土
        地可供出賣之時間既係於八十五年七月間，則業於本件最後借款之八十五年
        六月二十六日之後，而被告有無施用詐術應以行為時為判斷之時點，自不得
        以被告嗣後始發生之答應如何清償之方法而推認其有詐欺之故意；另該四筆
        土地設定抵押權予林張桂美、嚴宏光二人，係於八十六年六、七月間，距於
        八十五年七月間已約一年之久，有上揭土地之土地登記簿謄本在卷可稽，亦
        為事後始發生之事實。此等證據顯無從引為不利於被告之證據。
（四）、綜上所述，被告顯未施用詐術借款，告訴人亦並非因被告施用詐術始答應借
        款；而本院又查無其他證據足認被告確有公訴人所指之犯行，本件應屬民事
        糾紛，依前揭法條規定及判例意旨，自應諭知被告無罪之判決。
三、據上論斷，應依刑事訴訟法第三百零一條第一項，判決如主文。
中      華      民      國    八十九    年      八      月      三      日
                                  臺灣高雄地方法院刑事第一庭
                                      法  官  郭文通
右正本證明與原本無異。
如不服本判決，應於判決送達後十日內，向本院提出上訴狀。
                                      書記官  黃國忠
中      華      民      國    八十九    年      八      月      三      日


司法院資訊處製作；財團法人民間司法改革基金會備份。
